ACORDAO-COMPLETO-2361575

ACÓRDÃO 7742/2019 ATA 31/2019 - SEGUNDA CÂMARA

VISTO, relatado e discutido este recurso de reconsideração interposto por Evaldo Oliveira da Cunha contra o Acórdão 4842/2018-TCU-Segunda Câmara, da relatoria do Ministro José Múcio Monteiro, por meio do qual o Tribunal julgou irregulares as suas contas, condenou-o em débito e aplicou-lhe multa proporcional ao dano, 
ACORDAM os Ministros do Tribunal de Contas da União, reunidos em Sessão de Segunda Câmara, ante as razões expostas pelo Relator, em:
9.1. conhecer do presente recurso, com fundamento nos arts. 32, inciso I, e 33 da Lei 8.443/1992, e, no mérito, negar-lhe provimento; e
9.2.  dar ciência desta deliberação ao recorrente e aos interessados.

Recurso de reconsideração interposto contra acórdão que julgou irregulares as contas do recorrente, condenando-o em débito e aplicando-lhe multa em razão da omissão no dever de prestar contas dos recursos referentes aos Programas de Proteção Social Básica e Especial.

Segunda Câmara

Prefeitura Municipal de Ipixuna do Pará - PA.

3. Interessados/Responsáveis/Recorrentes:
3.1. Interessado: Ministério do Desenvolvimento Social (extinta) (05.526.783/0001-65).
3.2. Responsável: Evaldo Oliveira da Cunha (XXX.934.452-XX).
3.3. Recorrente: Evaldo Oliveira da Cunha (XXX.934.452-XX).

13.1. Ministros presentes: Ana Arraes (Presidente), Augusto Nardes (Relator), Aroldo Cedraz e Raimundo Carreiro.
13.2. Ministros-Substitutos presentes: Marcos Bemquerer Costa e André Luís de Carvalho.

ACORDAO-COMPLETO-2520989

Acórdão 2955/2021 - Plenário

EVALDO OLIVEIRA DA CUNHA

AUGUSTO NARDES

Ministro José Mucio Monteiro.

Reproduzo a seguir instrução da lavra de auditor da Serur (peça 22) que contou com a anuência do corpo diretivo daquela Secretaria (peças 35 e 36) e do Ministério Público junto ao TCU (peça 37) :
"INTRODUÇÃO
1.	Trata-se de recursos de reconsideração interpostos por Evaldo Oliveira da Cunha (peça 26) contra o Acórdão 4842/2018-TCU-Segunda Câmara, da relatoria do Ministro José Múcio Monteiro (peça 16) .
1.1.	A deliberação recorrida apresenta o seguinte teor:
9.1. julgar irregulares as contas do responsável Evaldo Oliveira da Cunha, condenando-o a pagar os valores especificados adiante, atualizados monetariamente e acrescidos dos juros de mora, calculados a partir das respectivas datas até o dia do efetivo pagamento, e fixando-lhe o prazo de 15 (quinze) dias, contados da ciência, para que comprove perante o TCU o recolhimento do montante aos cofres do Fundo Nacional de Assistência Social (FNAS) :
	DATA DA OCORRÊNCIA
	VALOR ORIGINAL (R$) 
		DATA DA OCORRÊNCIA
	VALOR ORIGINAL (R$) 

	13/01/2011
	2.118,99
		15/06/2011
	9.735,75

	14/01/2011
	10.050,00
		11/07/2011
	2.000,00

	17/01/2011
	2.000,00
		11/07/2011
	2.118,99

	17/01/2011
	6.300,00
		14/07/2011
	6.300,00

	18/01/2011
	10.050,00
		20/07/2011
	4.500,00

	04/02/2011
	4.500,00
		25/07/2011
	9.735,75

	14/02/2011
	2.118,99
		08/08/2011
	2.118,99

	17/02/2011
	2.000,00
		10/08/2011
	2.000,00

	24/02/2011
	4.500,00
		15/08/2011
	6.300,00

	24/02/2011
	6.300,00
		22/08/2011
	9.735,75

	10/03/2011
	5.338,50
		08/09/2011
	2.000,00

	15/03/2011
	6.300,00
		08/09/2011
	4.500,00

	17/03/2011
	2.000,00
		12/09/2011
	2.118,99

	17/03/2011
	2.118,99
		13/09/2011
	6.300,00

	28/03/2011
	4.500,00
		20/09/2011
	9.735,75

	06/04/2011
	8.164,50
		07/10/2011
	2.000,00

	08/04/2011
	2.000,00
		11/10/2011
	2.118,99

	11/04/2011
	2.118,99
		18/10/2011
	4.500,00

	27/04/2011
	6.300,00
		19/10/2011
	6.300,00

	02/05/2011
	2.826,00
		20/10/2011
	4.500,00

	05/05/2011
	9.735,75
		20/10/2011
	9.735,75

	06/05/2011
	2.118,99
		11/11/2011
	6.300,00

	09/05/2011
	4.500,00
		21/11/2011
	2.000,00

	11/05/2011
	2.000,00
		22/11/2011
	2.118,99

	31/05/2011
	9.735,75
		24/11/2011
	9.735,75

	31/05/2011
	6.300,00
		13/12/2011
	4.500,00

	02/06/2011
	4.500,00
		14/12/2011
	2.000,00

	06/06/2011
	2.000,00
		14/12/2011
	2.118,99

	07/06/2011
	4.500,00
		16/12/2011
	4.500,00

	08/06/2011
	2.118,99
		16/12/2011
	9.735,75

	09/06/2011
	6.300,00
		22/12/2011
	6.300,00

9.2. aplicar ao responsável Evaldo Oliveira da Cunha multa de R$ 60.000,00 (sessenta mil reais) , fixando-lhe o prazo de 15 (quinze) dias da notificação para que comprove perante o TCU o recolhimento do valor aos cofres do Tesouro Nacional, o qual deverá ser atualizado monetariamente a partir da data do presente acórdão, se pago após o vencimento;
9.3. autorizar, desde logo, a cobrança judicial das dívidas, caso não atendida a notificação; e
9.4. remeter cópia deste acórdão à Procuradoria da República no Estado do Pará, para as medidas que entender cabíveis.
HISTÓRICO
2.	Trata-se de tomada de contas especial de responsabilidade de Evaldo Oliveira da Cunha, ex-Prefeito de Ipixuna do Pará/PA, instaurada pelo Ministério do Desenvolvimento Social e Combate à Fome (peça 1, p. 3) , em razão da omissão no dever de prestar contas dos recursos referentes aos Programas de Proteção Social Básica e Especial (PSB e PSE) , do exercício de 2011.
2.1.	Notificado, na fase interna, o responsável não se manifestou ou recolheu aos cofres públicos as quantias questionadas, conforme consta do Relatório de Auditoria n. 729/2016, emitido pela Secretaria Federal de Controle Externo (peça 1, p. 214-215) .
2.2.	No âmbito desta Corte, da mesma forma, o recorrente foi citado pela omissão no dever de prestar contas, mas deixou transcorrer in albis o prazo para apresentar alegações de defesa e/ou recolher os valores devidos aos cofres da entidade credora (peça 9) .
2.3.	Assim, acatando proposta de encaminhamento elaborada pela Unidade Técnica responsável pela instrução inicial do feito, esta Corte, mediante o acórdão ora recorrido, considerou revel o responsável, julgou irregulares as suas contas, condenando-o ao pagamento do débito, correspondente ao montante repassado pelos programas sociais, e de multa, a teor dos arts. 16, inciso III, alínea 'a', 19 e 57 da Lei nº 8.443/1992.
EXAME DE ADMISSIBILIDADE
3.	Reitera-se o exame preliminar de admissibilidade (peça 28) , ratificados à peça 30 pelo relator, Exmo. Ministro Augusto Nardes, que concluiu pelo conhecimento dos recursos, eis que preenchidos os requisitos processuais aplicáveis à espécie, suspendendo-se os efeitos dos itens 9.1, 9.2 e 9.3 do Acórdão 4842/2018-TCU-Segunda Câmara.
EXAME TÉCNICO
4.	Delimitação dos recursos.
4.1.	Constitui objeto do recurso examinar as seguintes questões:
a) se o envio do ofício de citação a endereço divergente do que residia o recorrente torna nulo o acórdão recorrido;
b) se o recorrente é responsável pela prestação de contas e pela gestão dos recursos públicos federais tratados nos presentes autos; e
c) se a documentação trazida aos autos, junto às razões recursais, é apta a comprovar a boa e regular gestão dos recursos públicos federais repassados.
5.	Nulidade.
5.1.	Alega o recorrente que o ofício de citação expedido por este Tribunal foi remetido a endereço estranho ao que reside e recebido por pessoa que afirma desconhecer, de modo que são nulos os atos processuais posteriores ao citado ato.
Análise
5.2.	Não assiste razão ao recorrente. Ocorre que não há, no âmbito deste Tribunal, a obrigatoriedade de citação pessoal do responsável, mas apenas de entrega do ofício citatório no endereço do destinatário obtido em fonte de dados oficial, a exemplo da base da Receita Federal.
5.3.	No caso dos presentes autos verifica-se que a comunicação processual endereçada ao responsável foi devidamente entregue no endereço obtido mediante consulta formulada à base de dados da Receita Federal (peça 8) , não havendo nos autos qualquer manifestação de recusa de seu recebimento.
5.4.	Em razão disso e do fato de que a base da Receita Federal constitui fonte adequada para verificação de endereço de responsáveis para fins de notificação por este Tribunal, não há que se falar em vício na citação do recorrente apto a macular a deliberação vergastada, pois as medidas adotadas pela Unidade Técnica por ocasião da citação foram suficientes, cumprindo a finalidade pretendida.
6.	Responsabilidade.
6.1.	Sustenta o recorrente que não era, à época dos fatos, gestor dos recursos repassados pela União Federal para custeio dos Programas de Proteção Social Básica e Especial, trazendo, anexo às suas razões recursais, lei e decreto municipais que, respectivamente, encarregam a Secretaria Municipal de Assistência Social pela gestão dos recursos do Fundo Municipal de Assistência Social e nomeia a Secretária Municipal de Assistência Social.
6.2.	Dessa forma, entende o recorrente que a responsável pela omissão no dever de prestar contas dos recursos federais tratados nos presentes autos era da então Secretária Municipal de Assistência Social, devendo essa gestora ser condenada a ressarcir os cofres do Fundo Nacional de Assistência Social.
Análise
6.3.	Novamente o recorrente não traz argumentos aptos a alterar a deliberação guerreada. Conforme consta do art. 6º, da Portaria 625/2010, do Ministério do Desenvolvimento Social e Combate à Fome, a responsabilidade pela prestação de contas é do gestor municipal, o prefeito.
6.4.	Ademais, as normas que regem os repasses do Fundo Nacional de Assistência Social não podem ser alteradas por atos internos dos entes federados beneficiados, enquanto órgão repassador de recursos federais a municípios para execução em atividades específicas.
6.5.	Assim, não é dada ao gestor municipal a faculdade de se utilizar de um instrumento de delegação interna para se eximir de responsabilidade perante a Administração Pública Federal por recursos repassados através de programas sociais federais.
6.6.	Por fim, cabe esclarecer que, contrariamente ao que dispõe a legislação disciplinadora do Sistema Único de Saúde - SUS, cujo art. 9º, inciso III, da Lei 8.080/1990, que estabelece que a direção do SUS será exercida pela Secretaria Municipal de Saúde, a legislação disciplinadora do SUAS (LOAS, NOB, Portaria MDS 625/2010) não traz nenhuma disposição expressa no sentido de que cabe ao Secretário Municipal de Assistência Social a direção do SUAS, contendo, ao contrário, expressa a previsão de que a prestação de contas cabe ao gestor municipal.
6.7.	Dessa forma, e considerando-se que mesmo no caso do SUS, em que há a disciplina acima mencionada, existe deliberação desta Corte no sentido de que, inexistindo provas de que o Secretário Municipal de Saúde atuou na gestão dos recursos, sua responsabilidade por eventuais irregularidades na aplicação dos recursos deve ser excluída, a despeito de a direção do SUS ser lhe atribuída como regra (Acórdão 4988/2018-TCU-Primeira Câmara, Relator Ministro Vital do Rêgo) , não há razões para se acatar o argumento trazido pelo recorrente, já que, em relação aos recursos oriundos do Fundo Nacional de Assistência Social, inexiste regra nesse sentido, somado ao fato de que o recorrente não trouxe aos autos qualquer documentação apta a comprovar a efetiva participação da então Secretária Municipal de Assistência Social na gestão dos recursos ora tratados.
7.	Documentação.
7.1.	O recorrente junta aos autos documentação que, segundo afirma, comprova a boa e regular aplicação dos recursos públicos repassados e requer, dada a localização do Município, as dificuldades em alocar mão de obra qualificada e obstáculos administrativos, a concessão de prazo de trinta dias para a juntada de novos documentos.
Análise
7.2.	Inicialmente cabe informar que, a despeito de não haver amparo jurídico para se deferir o pedido de concessão de prazo para a juntada de documentação, o recurso que ora se instrui foi protocolado nesta Corte em 3/8/2018 (peça 26, p. 1) e que até a presente data, 11/3/2019, transcorridos mais de 7 meses, o recorrente não juntou qualquer documentação complementar ao recurso por ele interposto.
7.3.	Quanto à documentação que se afirma comprovar a boa e regular aplicação dos recursos repassados ao Município de Ipixuna do Pará, não há razões para se alterar o acórdão recorrido. Trata-se, em verdade, de documentos apócrifos, impressos de sistemas informatizados da Prefeitura Municipal e que sequer indicam eventuais despesas havidas com os recursos federais transferidos, não havendo possibilidade de se estabelecer o necessário nexo de causalidade entre os recursos repassados e os gastos porventura custeados com as verbas federais.
CONCLUSÃO
8.	Da análise anterior conclui-se que:
a) é válida a citação remetida e recebida no endereço do responsável constante da base de dados da Receita Federal, não havendo nulidade a ser declarada;
b) o recorrente é responsável pela prestação de contas e pela gestão dos recursos públicos federais tratados nos presentes autos; e
c) a documentação trazida aos autos, junto às razões recursais, não é apta a comprovar a boa e regular gestão dos recursos públicos federais repassados.
8.1.	Dessa forma, deve ser negado provimento ao recurso de reconsideração interposto.
PROPOSTA DE ENCAMINHAMENTO
9.	Ante o exposto, submete-se à consideração superior a presente análise do recurso de reconsideração interposto por Evaldo Oliveira da Cunha contra o Acórdão 4842/2018-TCU-Segunda Câmara, propondo-se, com fundamento nos arts. 32, inciso I, e 33, da Lei 8.443/1992:
a) conhecer do recurso e, no mérito, negar-lhe provimento;
b)  comunicar o teor da decisão que vier a ser proferida ao recorrente e aos demais interessados".
2.	Em adição, registro pronunciamento do Secretário da Serur (peça 36) , acrescentando precedentes aos argumentos manejados na instrução técnica:
"Manifesto-me de acordo com a proposta formulada pelo (a) AUFC LUIZ GUSTAVO DE CASTRO ABREU, a qual contou com a anuência do (a) titular da SERUR/D3 (doc 61.551.471-8) .
Apenas acrescento que os argumentos da instrução precedente encontram respaldo em numerosos precedentes deste Tribunal, dentre os quais colhem-se os seguintes:
i) quanto à desnecessidade de citação pessoal: Acórdão 316/2018-TCU-Plenário (Rel. Min. VITAL DO REGO) e 5419/2017-2ª Câmara (Rel. Min. AUGUSTO NARDES) ;
ii) quanto à validade do endereço constante da base de dados da Receita Federal para comunicações processuais e à responsabilidade das partes de manterem tais informações postais atualizadas junto ao Fisco: Acórdão 3254/2015-TCU-Primeira Câmara (Rel. Min. B. ZYMLER) , 2016/2017-2ª Câmara (Rel. Min. VITAL DO REGO) e 3105/2018-1ª Câmara (Rel. Min. BRUNO DANTAS) ; e
iii) quanto à impossibilidade de o prefeito valer-se de delegação interna para se eximir de responsabilidade perante a Administração Federal por recursos de programas sociais: Acórdão 14055/2018-TCU-Primeira Câmara (Rel. Min. WALTON ALENCAR) e 2769/2016-2ª Câmara (Rel. Min. MARCOS BEMQUERER) ".
	É o relatório.

Jofre Antonio Bitencourt Quaresma (CPF 099.231.362-72).

Procurador Sergio Ricardo Costa Caribé.

TOMADA DE CONTAS ESPECIAL. PROGRAMA DE PROTEÇÃO SOCIAL BÁSICA E ESPECIAL. OMISSÃO DO DEVER DE PRESTAR CONTAS. CITAÇÃO. REVELIA. DÉBITO. MULTA. RECURSOS DE RECONSIDERAÇÃO. ALEGAÇÕES DE NULIDADE NA CITAÇÃO, DE AUSÊNCIA DE RESPONSABILIDADE DO ENTÃO-PREFEITO E DE CORRETA APLICAÇÃO DOS RECURSOS, COM JUNTADA DE DOCUMENTAÇÃO. CONHECIMENTO. NEGATIVA DE PROVIMENTO. COMUNICAÇÕES.

TOMADA DE CONTAS ESPECIAL (TCE)

Secretaria de Recursos (SERUR).

Trago ao colegiado recurso de reconsideração interposto por Evaldo Oliveira da Cunha contra o Acórdão 4842/2018-TCU-Segunda Câmara, da relatoria do Ministro José Múcio Monteiro, por meio do qual o Tribunal julgou irregulares as suas contas, condenou-o em débito e aplicou-lhe multa proporcional ao dano.
2.	De início, ratifico a decisão preliminar de recebimento do recurso (peça 30) , o qual merece ser conhecido porquanto em consonância com os pressupostos de admissibilidade aplicáveis à espécie, na forma regimental.
3.	Em síntese, o recorrente aduz duas teses centrais que podem ser resumidas da seguinte forma:
a) que o ofício de citação expedido por este Tribunal foi remetido a endereço estranho ao que reside e recebido por pessoa que afirma desconhecer, de modo que são nulos os atos processuais posteriores ao citado ato;
b) que não era, à época dos fatos, gestor dos recursos repassados pela União Federal para custeio dos Programas de Proteção Social Básica e Especial, trazendo, anexo às suas razões recursais, lei e decreto municipais que, respectivamente, encarregam a Secretaria Municipal de Assistência Social pela gestão dos recursos do Fundo Municipal de Assistência Social e nomeia a Secretária Municipal de Assistência Social.
4.	Adicionalmente, o recorrente junta aos autos documentação que, segundo afirma, comprova a boa e regular aplicação dos recursos públicos repassados e requer a concessão de prazo de trinta dias para a juntada de novos documentos, dada a localização do Município, as dificuldades em alocar mão de obra qualificada e os obstáculos administrativos.
5.	No mérito, estou de acordo com os fundamentos que integram a instrução da Secretaria de Recursos, com o aval do Ministério Público junto ao TCU, os quais agrego às minhas razões de decidir para negar provimento ao apelo. 
6.	Com efeito, não procede o argumento do recorrente de que o ofício de citação teria sido encaminhado para endereço estranho ao que reside e que teria sido recebido por pessoa que afirma desconhecer, conforme detalha o exame da Serur ao afirmar que "a comunicação processual endereçada ao responsável foi devidamente entregue no endereço obtido mediante consulta formulada à base de dados da Receita Federal (peça 8) , não havendo nos autos qualquer manifestação de recusa de seu recebimento".
7.	De fato, examinando os autos confirmo essa informação além de verificar que o AR (Aviso de Recebimento) dos Correios consta da peça 10 sem qualquer registro ou informação que possa de alguma forma beneficiar a tese do recorrente.
8.	Ademais, conforme registra o Secretário da Serur, a jurisprudência do Tribunal é sedimentada nesse sentido, a exemplo dos precedentes que menciona e que transcrevo a seguir: Acórdão 316/2018-TCU-Plenário (Rel. Min. Vital do Rego) e nº 5.419/2017-2ª Câmara, da minha relatoria.
9.	Também improcedente a tentativa do recorrente de transferir a sua responsabilidade à então Secretária Municipal de Assistência Social do município. Sobre a questão, ratifico o exame empreendido pela Secretaria de Recursos do Tribunal, reproduzido no relatório que antecede este voto.
10.	Ademais, segundo a jurisprudência deste Tribunal, em regra, o prefeito é o administrador dos recursos públicos federais repassados à municipalidade e, portanto, o responsável direto pela prestação de contas. Esse entendimento ampara-se nas disposições contidas no art. 70, parágrafo único, da Constituição Federal, art. 93 do Decreto-Lei 200/1967 e art. 39 de Decreto 93.872/1986 (v.g. Acórdão 930/2005-TCU-Primeira Câmara; Acórdão 752/2007-TCU-Segunda Câmara; e Acórdão 1028/2008-TCU-Plenário) .
11.	Além disso, conforme tese pacificada internamente nesta Corte, a delegação de poderes a subordinados não afasta a responsabilidade do gestor máximo de um ente ou de uma entidade pública por atos de sua competência primária, pois, ao delegar suas atribuições, o administrador tem obrigação de escolher bem o subordinado e assume o ônus de supervisioná-lo (v.g. Acórdãos 3.598/2017 e 3.776/2017, da 2ª Câmara, 5.717/2017 e 8.045/2017, da 1ª Câmara) .
12. 	No mesmo sentido decidiu o colegiado ao acompanhar o voto condutor do Acórdão 1346/2013-TCU-Plenário, sob a relatoria do Ministro-Substituto Marcos Bemquerer:
" (...) o instituto da delegação é uma manifestação da relação hierárquica que transfere atribuições ao agente delegado, mas não exime o autor da delegação do dever de acompanhar os atos praticados. Isso porque as prerrogativas e os poderes do cargo, tais como a supervisão, não são conferidos em caráter pessoal ao agente público, mas sim para o bom desempenho de seu papel institucional, sendo, portanto, irrenunciáveis".
13.	Por fim, concordo com a unidade instrutiva de que os documentos juntados pelo recorrente não têm aptidão para comprovar a boa e regular aplicação dos recursos conveniados pois, como dito no exame técnico, tratam-se de documentos impressos de sistemas informatizados da Prefeitura Municipal (nota de transferência financeira, nota de empenho, nota de liquidação, boletim de tesouraria) mas que não indicam adequadamente eventuais despesas realizadas, não se podendo aferir a existência de nexo de causalidade entre os recursos transferidos e as despesas realizadas.
14.	Quanto ao pedido do recorrente, de concessão de prazo de trinta dias para a juntada de novos documentos, adiro ao exame da Serur de que não há fundamentação legal para o deferimento do pedido nessa fase processual e que, ademais, conforme registra o exame técnico "o recurso que ora se instrui foi protocolado nesta Corte em 3/8/2018 (peça 26, p. 1) e que até a presente data, 11/3/2019, transcorridos mais de 7 meses, o recorrente não juntou qualquer documentação complementar ao recurso por ele interposto", situação que persiste até este momento.
	Ante o exposto, e em conformidade com os pareceres da Secretaria de Recursos e do Ministério Público junto ao TCU, VOTO no sentido de que este Tribunal negue provimento ao recurso, nos termos da minuta de acórdão que submeto à consideração do colegiado.
TCU, Sala das Sessões Ministro Luciano Brandão Alves de Souza, em 3 de setembro de 2019.
Ministro JOÃO AUGUSTO RIBEIRO NARDES 
Relator